最高法院刑事判決　　　　　　九十六年度台上字第四五五八號
上　訴　人　台灣高等法院台中分院檢察署檢察官
被　　　告　甲○○
選任辯護人　羅豐胤律師
被　　　告　乙○○
　　　　　　丙○○
共　　　同
選任辯護人　陳世煌律師
被　　　告　丁○○
　　　　　　戊○○
上列上訴人因被告等違反公職人員選舉罷免法案件，不服台灣高
等法院台中分院中華民國九十五年十一月三十日第二審判決（九
十五年度選上訴字第二一六二號，起訴案號：台灣彰化地方法院
檢察署九十四年度選偵字第四三、四九、五０、一０五、一一九
號），提起上訴，本院判決如下：
    主  文
原判決關於甲○○、乙○○、丙○○、丁○○、戊○○違反修正
前公職人員選舉罷免法第九十一條第一項第一款部分撤銷，發回
台灣高等法院台中分院。
    理  由
本件原判決以公訴意旨略稱：被告甲○○為彰化縣秀水鄉第十三
屆鄉長，其於民國九十一年第十四屆鄉鎮市長選舉時落敗，迨至
九十四年度縣市長、縣市議員、鄉鎮市長三合一選舉時，為求該
次鄉長選舉勝選，即透過與其交誼深厚之加興企業股份有限公司
（下稱加興公司）董事長即被告乙○○及知情之董事兼經理即被
告丙○○提供購車資金為其助選。渠等明知捐贈各社區發展協會
機車，係為甲○○參選鄉長爭取選票所用，竟共同基於概括之犯
意聯絡，假借係由加興公司贊助之名義，實則係由甲○○本人，
或由甲○○推由知情之競選樁腳即被告丁○○、被告戊○○，於
原判決附表欄所載之日期，捐贈如該附表所載十個社區發展協會
各二部機車之方式，對於各該社區發展協會理事長、總幹事、守
望相助隊隊員或其他社區構成員，行求為投票權一定之行使，或
與之相互期約為投票權一定之行使，或為甲○○拉攏社區內之其
他構成員為投票權一定之行使，因認被告等五人均涉犯修正前公
職人員選舉罷免法第九十一條第一項第一款之對團體機關賄選罪
嫌云云。經審理結果，認被告等五人該部分犯罪不能證明，因而
維持第一審論處被告等五人該部分均無罪之判決，駁回檢察官就
該部分在第二審之上訴，固非無見。
惟查審理事實之法院，對於案內與待證事實有重要關係，在客觀
上認為應依法調查之證據，若未依法調查或雖已調查而未調查明
白，即與證據未經調查無異，如率行判決，其判決當然為違背法
令。而證據之證明力，固屬於法院判斷之自由，但不得違背經驗
法則，如其判斷，尚有疑竇，則難遽採為被告有利或不利之認定
。次按修正前公職人員選舉罷免法第九十一條第一項第一款所定
對團體機關賄選罪，係指對於該選舉區內之團體或機關，假借捐
助名義，行求期約或交付財物或其他不正利益，使其團體或機構
之構成員，不行使投票權或為一定之行使；其立法目的在規範任
何人對於選舉區內之團體或機關，不得假借任何捐助名義，妨害
投票之清白及公平性。又其犯罪構成要件既曰「假借捐助名義」
，從其名目上顯不可能明示為選舉之用，自必須於直接、間接證
據中探求行為人之真意，期勿枉縱。經查原判決認定被告等五人
被訴涉犯該款對團體機關賄選罪之犯罪不能證明，主要係以捐贈
之二十部機車，於九十四年六月初、九月中旬及十月下旬，分三
批完成捐贈程序，與同年十二月三日投票日相距非近；又秀水鄉
有十八個社區發展協會，倘被告等五人意在賄選，豈會僅捐贈予
其中十個社區發展協會，引致其他八個社區選民不悅，足見該二
十部機車應係加興公司為節稅而捐贈，與甲○○之參選鄉長無關
等情（見原判決第二十至二十五頁理由五(一)）。然查：（一）證
人徐金菊於警詢及偵查時均證稱：甲○○於九十四年十月二十九
日，在秀水鄉馬興村「益源古厝」成立競選總部時，曾公開表示
加興公司老闆為其好友，要贊助每個社區發展協會二部機車等語
（見九十四年度選偵字第四三號偵查卷二第一七四頁背面、第一
七七頁）。而原判決附表編號9.10.所載捐贈機車之日期為九十四
年十月三十日，顯在甲○○參選秀水鄉鄉長之競選總部成立之後
，衡諸一般社會大眾認知之經驗法則，得否謂該項捐贈與甲○○
之競選鄉長無關？尚非無疑。（二）甲○○於警詢時已自承：秀
水鄉雖有十八個社區發展協會，但除原判決附表所載十個受捐贈
機車之社區發展協會外，其餘八個社區發展協會或未設立守望相
助隊，另福安社區有一部轎車作為社區巡守之用，故未捐贈機車
等語（見九十四年度選偵字第四三號偵查卷一第五十二頁）；戊
○○於偵查中亦陳稱：當時伊有問乙○○關於機車事，乙○○表
示，整個鄉都可以給，其亦有幫惠來、埔崙、金陵三個社區爭取
機車，但因埔崙及金陵社區沒有守望相助隊，所以沒有收到機車
等語（見九十四年度選偵字第四三號偵查卷一第一三一頁），互
核其二人所述相符。則未受捐贈機車之社區是否確因未設守望相
助隊所致？即不無再行調查釐清之必要。原判決徒以捐贈機車之
日期與投票日期尚有距離，以及若要賄選，應當捐贈機車予全部
社區發展協會等情，作為論斷被告等五人為機車之捐贈，主觀上
無賄選之意及客觀上與鄉長選舉無對價關係之主要依據，併有調
查未盡及與卷內證據資料不符之證據上理由矛盾之違背法令。檢
察官上訴意旨執以指摘原判決關於被告等五人被訴違反修正前公
職人員選舉罷免法第九十一條第一項第一款部分違背法令，尚非
全無理由，應認原判決該部分有撤銷發回更審之原因。
據上論結，應依刑事訴訟法第三百九十七條、第四百零一條，判
決如主文。
中　　華　　民　　國　九十六　年　　八　　月  二十三  日
                      最高法院刑事第八庭
                          審判長法官  陳　正　庸
                                法官  賴　忠　星
                                法官  林　開　任
                                法官  林　立　華
                                法官  吳　　　燦
      本件正本證明與原本無異
                                      書  記  官
中　　華　　民　　國　九十六　年　　八　　月　二十八　日
                                                H
